臺灣臺北地方法院民事判決　　　　　　　93年度訴字第4943號
　　原　　　告　丁○
　　　　　　　　丙○○
　　共　　　同
　　訴訟代理人　張立業律師
　　複　代理人　王世豪律師
　　被　　　告　大有巴士股份有限公司
　　法定代理人　甲○○
　　被　　　告　乙○○
　　上2 人共同
　　訴訟代理人　湯明亮律師
　　複　代理人　周明榮律師
上開當事人間請求侵權行為損害賠償事件，本院於中華民國94年
6 月28日言詞辯論終結，判決如下：
    主      文
被告應連帶給付原告丁○新臺幣壹拾貳萬零陸佰柒拾參元，及自
民國九十二年十二月十四日起至清償日止，按週年利率計算百分
之五計算之利息。
被告應連帶給付原告丙○○新臺幣伍萬肆仟柒佰參拾捌元，及自
民國九十二年十二月十四日起至清償日止，按週年利率計算百分
之五計算之利息。
原告其餘之訴駁回。
訴訟費用由被告連帶負擔百分之二，餘由原告負擔。
本判決第一項、第二項，均得假執行；但被告如分別以新臺幣壹
拾貳萬零陸佰柒拾參元、伍萬肆仟柒佰參拾捌元為原告丁○、丙
○○預供擔保，得免為假執行。
原告其餘假執行之聲請駁回。
    事實及理由
甲、程序方面：
    按訴狀送達後，原告不得將原訴變更或追加他訴，但被告同
    意、擴張或減縮應受判決事項之聲明者，不在此限，民事訴
    訟法第255 條第1 項第3 款定有明文。本件原告提起附帶民
    事訴訟原請求被告連帶給付原告丁○新臺幣（下同）517 萬
    7567元、被告連帶給付原告丙○○523 萬5391元，嗣於本院
    言詞辯論期日具狀變更訴之聲明為被告應連帶給付原告丁○
    518 萬3587元、被告應連帶給付原告丙○○526 萬4600元，
    要屬擴張應受判決判決事項之聲明，而被告對前開擴張，亦
    無異議而為本案言詞辯論，核與前開規定尚無不合，原告所
    為前開變更應予准許。
乙、實體方面：
一、原告起訴主張：被告乙○○於民國91年11月5 日上午11時許
    ，駕駛車牌號碼AF-740號營業大客車，沿臺北市○○路東往
    西方向行駛，行經衡陽路與延平南路交岔路口時，本應知悉
    臺北市區公、民營之營大客車道路限速均為時速40公里，而
    行經人車擁擠處所應減速慢行坐隨時停車之準備，並應注意
    車前狀況隨時採取必要之安全措施，且依當時情況，又無不
    能注意之情事，然被告乙○○竟疏於注意超速行駛致剎車不
    及，而使其所駕駛之營業大客車之右前車頭擦撞由原告丁○
    所騎乘並搭載原告丙○○車牌號碼為AWV-156 號之重型機車
    左側，導致原告丁○及丙○○人車倒地後，原告丁○受有頭
    部外傷、左側腓骨開放性骨折、左側第3 掌骨骨折、左側第
    2 至5 肋骨骨折併血胸、第3 至第6 椎骨骨折等傷害，並於
    國立臺灣大學醫學院附設醫院（下簡稱臺大醫院）加護病房
    接受近1 個月之照護治療，其後轉至普通病房再接受骨折固
    定手術，原告丙○○則受有左肱骨、左股骨、左脛腓骨及左
    側第3 、第4 腳趾骨骨折等傷害，亦於臺大醫院接受多次手
    術後，仍持續住院療養。被告乙○○係被告大有巴士股份有
    限公司（下稱大有巴士公司）之員工，並以駕駛營業大客車
    為業，被告乙○○因疏未注意車前狀況、超速行駛，致煞車
    不及擦撞上原告丁○所騎乘之重型機車，導致原告受有前開
    傷害，原告丁○並因而支出醫藥費8 萬8815元、自92年4 月
    1 日起至同年11月25日止之看護費8 萬5313元及必要物品費
    9459元，原告丙○○並因而支出醫藥費15萬6783元及自92年
    5 月1 日起至同年11月1 日止之看護費10萬7817元，原告丁
    ○、丙○○復均因本件車禍而受有重創，歷經長期間之住院
    治療及骨折固定手術後，始得以保全性命，然出院後之ㄧ切
    生活起居仍須仰賴他人照料，無論身體或精神上均受到極大
    之痛苦，原告自可依據民法第184 條第1 項前段、第188 條
    第1 項前段、第193 條第1 項及第195 條第1 項之規定請求
    被告連帶賠償原告上開支出之醫藥費、必要物品費、看護費
    及各500 萬元之慰撫金等情。並聲明：(一)被告應連帶給付原
    告丁○518 萬3587元，暨自起訴狀繕本送達之翌日起至清償
    日止，按年息5 ％計算之利息。(二)被告應連帶給付原告丙○
    ○526 萬4600 元 ，暨自起訴狀繕本送達之翌日起至清償日
    止，按年息5 ％計算之利息。(三)願供擔保請准宣告假執行。
二、被告則以：被告乙○○於91年11月5 日10時55分許，駕駛營
    大客車沿臺北市○○區○○路由東往西方向行駛，行經本件
    交通事故肇事地點時，因見號誌綠燈及路口並無沿延平南路
    北向南行駛之車輛後，方以不超速之方式直行駛入路口，惟
    被告乙○○駕駛上開車輛駛入路口後，原告丁○騎乘機車突
    然沿延平南路北向南車道超速闖紅燈駛入路口，被告乙○○
    見狀，雖採取必要之安全措施，仍無法防止營大客車撞及機
    車，因而致原告丁○、丙○○受傷，故本件交通事故純係原
    告丁○騎乘機車違規闖紅燈所致，被告乙○○對本件交通事
    故及原告受傷之情，並無任何過失之責任，而被告大有巴士
    公司隨為被告乙○○之僱用人，但亦不需負連帶賠償責任。
    又若認被告應負損害賠償之責任，本件交通事故係因原告丁
    ○騎乘機車故意闖紅燈所致，是原告丁○之過失顯較被告乙
    ○○之過失程度嚴重，原告自應依民法第217 條之規定負擔
    90 ％ 之過失責任。另原告就看護費及必要物品費所提出之
    單據，係屬私文書，被告否認其形式及實質上之真正，而依
    據臺大醫院函覆證明原告均無須專人照顧使得生活，均無請
    求看護費之必要，原告丁○是否需支出必要物品費用實有疑
    問。至於慰撫金部分，被告乙○○國中畢業，並無任何財產
    ，原為公車司機，因本件交通事故，亦為公司解雇，現已失
    業，並無任何收入；被告大有巴士因經營虧損，公司財務早
    已惡化，並無資力，合計有票面金額5000萬元以上之票據跳
    票，且於87年10月起，已成為票據拒絕往來戶；原告丁○小
    學畢業，大理石工退休，並無任何財產，丙○○未讀書，為
    家庭主婦，並無任何財產，且原告均於治療後康復，從而斟
    酌被告上揭情事、原告之身分地位及經濟狀況等關係，原告
    請求之慰撫金應各以10萬元為適當。此外，原告丁○、丙○
    ○就本件交通事故分別領有強制汽車責任保險金10萬4290元
    及17萬6619元，自應依強制汽車責任保險法第30條之規定於
    原告所得請求賠償金額內扣除等語，資為抗辯。並聲明：(一)
    原告之訴及其假執行之聲請均駁回。(二)如受不利判決，願供
    擔保請准宣告免為假執行。
三、本件被告乙○○原為為被告大有巴士公司所雇用之司機，以
    負責駕駛營業用大客車為業，被告乙○○於91年11月5 日上
    午10時55分許駕駛被告大有巴士公司所有車牌號碼為AF-740
    號營業大客車由東往西沿臺北市○○路行駛，行經臺北市○
    ○路與延平南路交岔路口時，與原告丁○所騎乘並搭載原告
    丙○○之車牌號碼AWV-156 號重型機車發生撞擊，致使原告
    與原告丁○所騎乘機車人車倒地，原告丁○並因而受有頭部
    外傷、左側腓骨開放性骨折、左側第3 掌骨骨折、左側第2
    至5 肋骨骨折併血胸、第3 至第6 椎骨骨折等傷害，原告丙
    ○○則受有左肱骨、左股骨、左脛腓骨及左側第3 、第4 腳
    趾骨骨折等傷害，原告丁○因而支出醫藥費8 萬8815元，原
    告丙○○因而支出醫藥費15萬6783元，原告丁○、丙○○嗣
    分別領有10萬4290元、17萬6619元之強制汽車責任保險金等
    情，為兩造所不爭執，並有原告提出之診斷證明書、醫藥費
    支出單據為證，且核與本院依職權調取本院92年度交易字第
    548 號全卷記載相符，自堪信為真實。至於原告主張被告應
    就本件交通事故發生負連帶侵權行為責任而賠償其餘必要物
    品費、看護費及慰撫金，為被告所否認，並以前開情詞置辯
    ，則兩造爭執要點厥為：(一)被告乙○○與原告丁○就本件交
    通事故之發生是否有過失？若有過失，就過失責任應如何分
    配？(二)若被告應就原告所受傷害負連帶過失侵權行為責任，
    原告是否得請求被告賠償醫藥費、必要物品費、看護費及慰
    撫金？金額各以多少為適當？(三)原告領得之強制汽車責任保
    險金應否扣除？經查：
  (一)被告乙○○與原告丁○就本件交通事故之發生是否有過失？
    若有過失，就過失責任應如何分配？
    (1)按行車速度，依標誌或標線之規定，無標誌或標線者，行
      經其他人車擁擠處所時，應減速慢行，作隨時停車之準備
      ；汽車行駛時，駕駛人應注意車前狀況及兩車併行之間隔
      ，並隨時採取必要之安全措施，本件交通事故發生時所適
      用之道路交通安全規則第91條第1 項第3 款及第94條第3
      項分別定有明文。查本件交通事故發生地點在臺北市○○
      路與延平南路之交岔路口，為交通要道通衢之交會，往來
      人車擁擠，而被告乙○○平日係以駕駛營業用大客車為業
      之職業司機，其行經本件交通事故發生交岔路口時，本應
      依上開道路交通安全規則之規定注意周遭情形，減速慢行
      ，作隨時停車之準備，且依據臺北市政府警察局中正一分
      局交通分隊警員製作之道路交通事故調查報告表，當時天
      候晴，有日間自然光線，視距良好，路面無障礙物，被告
      乙○○依當時情形並無不能注意之情事存在。另參以事故
      當時由警員所拍攝現場、車輛損害之採證照片、道路交通
      事故調查報告表所附事故現場圖，原告丁○所騎乘機車之
      左側車身嚴重歪曲毀損，車身內之機械零件及後輪避震器
      裸露，發生交通事故後遭被告乙○○駕駛營業用大客車輾
      壓在右前車輪附近車體下而停在衡陽路東向西方式第三車
      道上，並在被告乙○○駕駛之營業大客車下方留有長約9
      公尺之刮地痕，且在上開機車停下位置前、後方大量碎片
      散落在衡陽路由東往西甫過延平南路後之第2 與第3 車道
      間，而被告乙○○所駕駛之營業用大客車於交岔路口內發
      生碰撞時並未立即停下，其前車頭係至延平南路由北往南
      方向車道西側路緣向西約13公尺處才停止，左側前、後車
      角距離衡陽路由東往西方向車道南側路緣及其延伸線分別
      為2.2 公尺及3.8 公尺，且在衡陽路東往西方向第2 至第
      3 車道上留有右前車輪剎車痕11公尺、右後車輪剎車痕6.
      8 公尺、左前車輪剎車痕10.9公尺、左後車輪剎車痕6.2
      公尺，顯示本件交通事故發生時之撞擊力道強大，而由被
      告乙○○所駕駛營業大客車之平均剎車痕長度即8.725 公
      尺，比對國內通用之汽車剎車距離、行車速度及道路摩擦
      係數對照表、卷附行車記錄紙及樺崎實業有限公司之分析
      報告書，可知被告於本件交通事故發生時之時速約為40公
      里，此亦與證人柳麗如於刑事案件到庭證稱：被告乙○○
      駕駛之營業大客車曾於肇事路口前臨停等紅燈後綠燈起步
      ，當時在被告乙○○駕駛之營業大客車右邊車道上也停了
      很多機車，而號誌燈轉換後機車均慢慢啟動，而被告乙○
      ○駕駛之營業大客車起步較快，故撞及原告丁○所騎乘之
      機車等語（參見本院92年度交易字第548 號卷附92年11月
      28日審判筆錄）相符，顯見被告乙○○駕駛之營業用大客
      車於臨停等紅燈後綠燈起步前未確實注意交岔路口內車輛
      動態，且未減速慢行以便作隨時停車之準備以致與原告丁
      ○騎乘之機車發生撞擊並使原告丁○、丙○○受有傷害，
      被告乙○○就本件交通事故之發生確有過失，且被告之過
      失行為與原告所受之傷害亦具相當因果關係等情，即堪認
      定，惟原告主張被告乙○○超速行駛部分，則難憑採。
    (2)至於原告丁○於本件交通事故發生時係騎乘機車沿臺北市
      ○○○路由北往南方向行駛，在衡陽路與延平南路交岔路
      口闖紅燈直行因而與被告乙○○所駕駛之營業用大客車發
      生撞擊一節，業據證人柳麗如於事發當時在現場製作交通
      事故談話記錄、91年11月5 日警詢及本院交通法庭92年11
      月28日審理時歷次證述明確在卷可按，而本件交通事故發
      生之交岔路口燈光號誌運作情形為當衡陽路東西方向號誌
      顯示綠燈時，延平南路南北方向之號誌為紅燈，且本件事
      發後，被告乙○○所駕駛之營業用大客車最終停置位置係
      向左為大角度之閃避，原告丁○所騎乘機車係向右傾倒遭
      被告乙○○駕駛之營業用大客車輾壓在右前車輪附近之車
      體下，上開機車倒地後車身位置與上開營業用大客車之車
      行方向垂直，上開機車左車身破裂且懸掛在機車後方之號
      牌未受損，亦有號誌運作情形圖、道路交通事故補充資料
      表及事故現場車輛損害採證照片在卷可參，顯見原告丁○
      騎乘之機車並非由後方遭被告乙○○駕駛之營業用大客車
      撞擊，應以證人柳麗如所稱情節較與常情事理相符而可採
      信，從而，原告丁○騎乘機車行經肇事路口處闖越紅燈以
      致發生本件交通事故而與有過失等情，堪已認定，惟仍無
      解於被告乙○○如上所述應負之過失責任，被告辯稱因原
      告丁○之闖越紅燈之過失而無過失云云，不足採據。
  (二)若被告應就原告所受傷害負連帶過失侵權行為責任，原告是
    否得請求被告賠償醫藥費、必要物品費、看護費及慰撫金？
    金額各以多少為適當？
    (1)按因故意或過失，不法侵害他人之權利者，負損害賠償責
      任；受僱人因執行職務，不法侵害他人之權利者，由僱用
      人與行為人連帶負損害賠償責任，民法第184 條第1 項前
      段及第188 條第1 項前段定有明文。本件被告乙○○因前
      開違反道路交通安全規則之過失行為致使原告丁○及丙○
      ○分別受有前開傷害，屬侵害原告之身體權及健康權，且
      被告乙○○為被告大有巴士公司之受僱人，係於執行職務
      時不法侵害原告丁○及丙○○之權利之情，亦為被告大有
      巴士公司所不爭執，被告自應依民法第184 條第1 項前段
      及第188 條第1 項前段負連帶損害賠償責任。
    (2)按不法侵害他人之身體或健康者，對於被害人因此喪失或
      減少勞動能力或增加生活上需要時，應負損害賠償責任；
      不法侵害他人之身體、健康者，被害人雖非財產上之損害
      ，亦得請求賠償相當之金額，亦為民法第193 條第1 項、
      第195 條第1 項所明定。次按法院對非財產上損害賠償金
      額之量定，應斟酌加害人及被害人之經濟情況、社會地位
      以及加害人之故意過失等一切情況為衡量之標準，最高法
      院著有51年臺上字第223 號號判例要旨可據，本件原告自
      得依侵權行為法律關係訴請被告應賠償其所受之損害，至
      於原告請求之各項損害賠償有無理由（範圍多寡），分述
      如下：
      醫療費部分：本件原告主張原告丁○及丙○○因本件交
        通事故所受傷害而分別支出醫療費8 萬8815元、15萬67
        83元，為被告所不爭執，是原告此部分之請求自應予以
        准許
      必要物品費部分：原告丁○主張其因而支出必要物品費
        9459元一節，固據提出相關單據影本為證，惟經被告爭
        執上開單據影本之真正，而原告迄至本案言詞辯論期日
        均未提出上開單據正本以供查對，是自難認原告丁○業
        經提出證據證明其確有此部分費用之支出。
      看護費部分：本件原告主張原告丁○支出自92年4 月1
        日起至92年11月25日止之看護費共8 萬5313元及原告丙
        ○○支出自92年5 月1 日起至92年11月1 日止之看護費
        共10萬7817元部分，經查，原告丁○於92年10月26日起
        至92年11月12日止需專人看護，而原告丙○○於92年1
        月30日出院後尚未達不能自理生活之程度，有臺大醫院
        94年4 月13日所發校附醫秘字第0940203295號函及94年
        6 月10日所發校附醫秘字第0940205603號函在卷可參，
        是依據原告之主張及上開說明，堪認原告丁○於92年10
        月26日起至同年11月12日止共18日需委請專人看護，原
        告丙○○則於其所主張期間無須委請專人看護。另住院
        病患家事服務業全日班工酬最高上限不超過2000元，亦
        有臺北市住院病患家事服務業職業工會94年4 月4 日所
        發北市家服鳳工字第353 號函在卷可參，依此計算，原
        告丁○請求看護費部分就3 萬6000元（2000*18 ＝3600
        0）範 圍內為有理由，應予准許，原告丁○逾此部分及
        原告丙○○關於看護費之請求均不應准許。
      慰撫金部分：被告乙○○因上開過失行為侵害原告身體
        權及健康權，原告丁○於事故發生時時年74歲，原告丙
        ○○時年71歲，均年事已高，且於本件事故發生後均歷
        經住院治療及手術，身體及精神上均感受到極大之痛苦
        而受有非財產上之損害等情，堪信為真。另經本院審酌
        被告乙○○於事故發生時為營業用大客車之專業司機，
        並無財產，有卷附稅務電子閘門財產所得調件明細表在
        卷可參，另參諸被告乙○○現已自被告大有巴士公司離
        職，原告所受如上所述傷害程度、恢復狀態及原告丁○
        與被告乙○○之過失程度等情狀，認原告就侵害身體權
        及健康權之非財產上損害各以請求100 萬元之慰撫金為
        適當，原告逾此部分之請求，自屬無據。
      綜上所述，被告應連帶賠償原告丁○112萬4815元（888
        15+36000+0000000＝0000000）， 被告應連帶賠償原告
        丙○○115萬6783元（156783+0000000＝0000000）。
    (3)按損害之發生或擴大，被害人與有過失者，法院得減輕賠
      償金額，或免除之；債務人之代理人或使用人，關於債之
      履行有故意或過失時，債務人應與自己之故意或過失負同
      一責任，民法第217 條第1 項及第224 條前段分別定有明
      文。次按駕駛機車有過失致坐於後座之人被他人駕駛之車
      撞死者，後座之人係因藉駕駛人載送而擴大其活動範圍，
      駕駛人為之駕駛機車，應認係後座之人之使用人，原審類
      推適用民法第224 條規定依同法第217 條第1 項規定，減
      輕被上訴人之賠償金額，並無不合，最高法院亦著有74年
      臺上字第1170號判例要旨可參。本件交通事故之發生，係
      因原告丁○闖紅燈及被告乙○○未注意車前狀況及行經人
      車擁擠處減速慢行之行為所致，已如前述，而原告丙○○
      於本件交通事故發生時係搭乘原告丁○所騎乘之機車一節
      ，亦為兩造所不爭執，復經本院審酌被告乙○○及原告丁
      ○前開過失之情狀，認原告丁○與被告乙○○之責任比例
      ，應各為5 分之4 、5 分之1 ，依據前開規定及說明，被
      告應連帶賠償原告丁○之金額，應減為22萬4963元（0000
      000*0.2 ＝224963），被告應連帶賠償原告丙○○之金額
      ，應減為23萬1357元（0000000*0.2 ＝231356.6，元以下
      4 捨5入）。
  (三)原告領得之強制汽車責任保險金應否扣除？
    按保險人依強制汽車責任保險法規定給付之保險金，視為加
    害人或被保險人損害賠償金額之一部份，加害人或被保險人
    受賠償請求時，得扣除之，強制汽車責任保險法第30條定有
    明文。本件原告丁○因本件交通事故而領有10萬4290元之強
    制汽車責任保險金，原告丙○○因本件交通事故而領有17萬
    6619元之強制汽車責任保險金一節，為兩造所不爭執，是依
    據前開規定，經扣除原告業已領得強制汽車責任保險金之數
    額，被告應連帶給付原告丁○12萬673 元（000000-000000
    ＝224963），被告應連帶給付原告丙○○5 萬4738元（0000
    00-000000 ＝54738）
四、綜上所述，原告丁○依過失侵權行為之法律關係請求被告連
    帶給付12萬673 元及自起訴狀繕本送達翌日即92年12月14日
    起至清償日止按週年利率計算5 ％計算之利息，原告丙○○
    依過失侵權行為之法律關係請求被告連帶給付5 萬4738元及
    自起訴狀繕本送達翌日即92年12月14日起至清償日止按週年
    利率計算5 ％計算之利息，為有理由，應予准許。原告逾此
    部分之請求，為無理由，應予駁回。
五、本件事證業已明確，兩造其餘主張陳述及所提之證據，經本
    院審酌後，認均不足以影響本判決之結果，均毋庸再予論述
    ，附此敘明。
六、本件原告勝訴部分，因所命給付之金額未逾50萬元，爰依職
    權宣告假執行，另被告並陳明願供擔保請准宣告免為假執行
    ，核無不合，爰就被告之聲請酌定相當之擔保金額，予以准
    許。至於原告敗訴部分，其假執行之聲請即均失所附麗，應
    均予駁回。
七、據上論結，原告之訴為一部有理由，一部無理由，依民事訴
    訟法第79條、第85條第2 項、第389 條第5 款、第392 條第
    2 項，判決如主文。
中　　華　　民　　國　　94　　年　　7 　　月　　12　　日
                        臺灣臺北地方法院民事第四庭
                            審判長法  官  洪遠亮
                                  法  官  劉又菁
                                  法  官  唐于智
以上正本係照原本作成。
如對本判決上訴，須於判決送達後20日內向本院提出上訴狀。
中　　華　　民　　國　　94　　年　　7 　　月　　12　　日
                                  書記官  江虹儀
